【裁判字號】    97,易,1773
【裁判日期】    990623
【裁判案由】    詐欺
【裁判全文】
臺灣彰化地方法院刑事判決              97年度易字第1773號
公  訴  人  臺灣彰化地方法院檢察署檢察官
被      告  子○○
選任辯護人  張奕群律師
上列被告因詐欺案件，經檢察官提起公訴（96年度偵緝字第479
號、96年度偵字第8368號及97年度偵字第5842號），本院判決如
下：
    主    文
子○○無罪。
    理    由
一、公訴意旨略以：被告子○○因經濟狀況不佳，竟思以成立人
    頭公司之方式詐取財物，故於民國95年7 月間某日（起訴書
    誤載為96年7 月），在彰化縣溪湖鎮某處，向被告壬○○（
    業經本院通緝中）表示伊因信用不良，無法向銀行請領支票
    使用，而邀壬○○出任丸仔王有限公司（原址設彰化縣彰化
    市○○里○○街17號，嗣改設彰化縣埔鹽鄉○○村○○路○
    段359 號，下簡稱丸仔王公司）董事，並表示每日將支付新
    臺幣（下同）1 千元予壬○○，作為其充任上開公司人頭董
    事之代價。子○○獲得壬○○同意出任上開公司董事後，即
    與壬○○基於意圖為自己不法所有及不法利益之犯意聯絡，
    於同年8 月間，由子○○指示壬○○完成丸仔王公司代表人
    （該公司原董事為辛○○）變更登記，改由壬○○擔任該公
    司董事，並將該公司台中商業銀行溪湖分行支票存款帳號00
    0-00-0000000號之負責人變更為壬○○。嗣子○○、壬○○
    即夥同與其等有犯意聯絡之「陳文賢」（經查，陳文賢即為
    丸仔王公司董事辛○○之父，現改名為己○○，其所涉及詐
    欺部分並未經起訴）合組詐欺集團，共同為下列詐欺犯行：
(一)、於95年8 月16日（起訴書誤載為98年8 月16日），由壬○○
    出面向丙○○佯稱：伊欲承租房屋作為公司倉庫使用云云，
    使丙○○陷於錯誤，而同意以每月3 萬6 千元之租金，將其
    所有位於彰化縣埔鹽鄉○○路○ 段134 號房屋出租予壬○○
    ，並收受壬○○簽發之付款人為臺中商業銀行溪湖分行支票
    共13紙（含支付每月租金之之支票共12紙及押金10萬元之支
    票1 紙）。詎壬○○僅支付5 個月租金，嗣其簽發用以支付
    租金及押金之支票，分別於96年2 月1 日及同年3 月1 日發
    生退票，至此丙○○始知受騙，壬○○等人即以此方式，詐
    得免付租金及押金之不法利益。
(二)、於95年12月間某日及96年1 月間某日，由「陳文賢」出面向
    乙○○誆稱欲購買夾鏈袋等語，使乙○○不疑有他，而先後
    2 次出售夾鏈袋予丸仔王公司，總價款為146,970 元，並收
    受壬○○簽發支付貨款之付款人為台中商業銀行溪湖分行，
    金額40,800元之支票1 紙。
(三)、於95年11、12月間某日、96年1 月17日及同月22日，該犯罪
    集團成員一自稱「陳先生」之成年男子以電話向丁○○佯稱
    欲購買夾鏈袋等語，丁○○不疑有詐，而陸續出售總價為18
    2,864 元之夾鏈袋予該詐欺集團，並收受壬○○簽發支付貨
    款之付款人為台中商業銀行溪湖分行，金額132, 360元之支
    票1 紙。
(四)、於95年8 月間，該犯罪集團由壬○○出面，佯向上富茶園(
    址設嘉義縣中埔鄉○○路○ 段753-10號) 經理癸○○表示欲
    試喝該茶園生產之茶葉，癸○○不疑有他，而於同年9 月1
    日14許，攜帶茶葉至彰化縣秀水鄉○○街65號供壬○○試喝
    ，壬○○見癸○○前來，即向其誆稱: 伊公司有上百位員工
    ，公司佔地6 百多坪，隔壁又在擴建，且伊公司制度都是開
    3 個月的票，不用怕伊會跑掉等語，使癸○○陷於錯誤，而
    分別於95年9 月7 日、同年10月26日、同年11月10日、同月
    14日、同月20日、同月29日、同年12月7 日、同月17日、同
    月25日、96年1 月4 日、同月25日，依照壬○○電話中佯稱
    訂購之茶葉量量，陸續出貨總價為2,884, 600元之茶葉予該
    犯罪集團，並收受壬○○簽發用以虛偽支付貨款之付款人為
    臺中商業銀行溪湖分行，金額各為153,000 元、180,000 元
    、209,200 元、120,000 元、111,40 0元、149, 400元、20
    0,000 元、80,000元、260,000 元、3 00,000元、110, 000
    元、214,000 元及208,000 元之支票共13紙。
(五)、於95年9 月間某日，由壬○○及「陳文賢」出面向永豐餘工
    業用紙股份有限公司業務員庚○○佯稱欲向其公司購買牛皮
    紙紙箱，請其將紙箱分別送至丸仔王公司位於彰化縣秀水鄉
    ○○街65號及彰化縣埔鹽鄉○○路○ 段134 號2 處倉庫等語
    ，庚○○不疑有他，而自95年9 月25日起至96年1 月29日止
    ，先後共23次依照壬○○及「陳文賢」電話中佯稱訂購之紙
    箱規格及數量，陸續出貨予該詐欺集團，並收受壬○○簽發
    用以虛偽支付貨款之付款人為臺中商業銀行溪湖分行之支票
    多張。
(六)、於95年10月初，由壬○○出面以電話向經營檳榔買賣之戊○○佯稱: 伊生意做很大，各項食品都有經營，且與南投地區
    之檳榔菁業者都有生意往來等語，使戊○○不疑有詐，而同
    意出貨予該詐欺集團。嗣戊○○因出貨金額過高，擔心受騙
    ，乃於96 年1月初，前往丸仔王公司找壬○○，因壬○○向
    之誆稱: 伊公司倉庫很大，員工很多，可以不用擔心等語，
    使戊○○信以為真，而繼續出貨予上開詐欺集團。壬○○即
    以此方式，分別於附表所示之時間，向戊○○詐騙如附表所
    示數量之檳榔菁。
(七)、於95年10月初，由壬○○出面以電話向福懋油脂股份有限公
    司外務員甲○○佯稱: 伊公司生意做很大，各項食品都有經
    營等語，因甲○○心中存疑，壬○○即邀請甲○○前往丸仔
    王公司及工廠參觀，並向其誆稱: 工廠旁約600 坪土地都是
    他的等語，使甲○○陷於錯誤，而先後依照壬○○虛偽訂購
    之數量，於96年1 月2 日、同月12日及同月18日出貨總價15
    0,700 元之沙拉油予該詐騙集團，並收受壬○○簽發用以虛
    偽支付貨款之付款人為臺中商業銀行溪湖分行支票3 紙。嗣
    於96年1 月間，壬○○簽發之支票因存款不足而遭退票，乙○○等人始知受騙，因認被告涉犯刑法第339 條第1 項之詐
    欺取財罪嫌及同法第339 條第2 項之詐欺得利罪嫌。
二、按犯罪事實應依證據認定之，無證據不得認定犯罪事實；不
    能證明被告犯罪，應諭知無罪之判決，刑事訴訟法第154 條
    第2 項、第301 條第1 項分別定有明文。而依法治國家之刑
    事訴訟原則，檢察官除提起公訴外，尚須維持公訴，負有說
    服責任，其舉證責任之目的，係在充分證明被告確有如公訴
    所指之犯罪事實，從而其舉證責任應存在於刑事訴訟程序之
    全程，且於舉證不足以使法院產生有罪之確信時，為終局的
    舉證責任未盡，是故，於公訴程序，用以證明犯罪事實之證
    據之蒐集、提出、及說服之責任，在於檢察官，刑事訴訟法
    第161 條第1 項規定檢察官就被告犯罪事實，應負舉證責任
    ，並指出證明之方法，即明示其旨。至於刑事訴訟法第163
    條第1 項及第2 項關於法院調查證據之規定，乃指法院應於
    訴訟當事人舉證之範圍內，依職權或聲請，循刑事訴訟法第
    164 條以下關於證據調查之程序及方法而為調查，以將檢察
    官及其他當事人之舉證轉換為法院之證據認知，究明證據之
    證據能力與證明力，除於公平正義之維護外，非謂法院得逾
    越公正第三者地位，代檢察官蒐集證據，否則不啻破壞訴訟
    三方關係，衍生由法院證明被告犯罪，或檢察官與法院協同
    證明被告犯罪等嚴重悖反法治國家原則之結果，影響人民對
    於法院中立客觀之信賴。次按所謂認定犯罪事實之證據，係
    指足以認定被告確有犯罪行為之積極證據而言，該項證據自
    須適合於被告犯罪事實之認定，始得採為斷罪之資料；又事
    實之認定，應憑證據，如未能發現相當確實證據，或證據不
    足以證明，自不能以推測或擬制之方法，以為裁判之基礎，
    最高法院29年上字第3105號、40年臺上字第86號判例著有明
    文。又按認定犯罪事實所憑之證據，無論係直接證據或間接
    證據，其為訴訟上之證明，須於通常一般之人均不致有所懷
    疑，而得確信其為真實之程度者，始得據為有罪之認定，倘
    其證明尚未達到此一程度，而有合理之懷疑存在，縱被告否
    認犯罪事實所持之辯解，尚屬不能成立，仍非有積極證據足
    以證明其犯罪行為，不能遽為有罪之認定，最高法院30年度
    上字第1831號、76年臺上字第4986號著有判例闡釋甚明。
三、證據能力部分
(一)、按被告以外之人於審判外之言詞或書面陳述，除法律有規定
    者外，不得作為證據。除顯有不可信之情況外，公務員職務
    上製作之紀錄文書、證明文書，亦得為證據。被告以外之人
    於審判外之陳述，雖不符前4 條之規定，而經當事人於審判
    程序同意作為證據，法院審酌該言詞陳述或書面陳述作成時
    之情況，認為適當者，亦得為證據。當事人、代理人或辯護
    人於法院調查證據時，知有第159 條第1 項不得為證據之情
    形，而未於言詞辯論終結前聲明異議者，視為有前項之同意
    。刑事訴訟法第159 條第1 項、第159 條之4 第1 款、第15
    9 條之5 分別定有明文。
(二)、證人即共同被告壬○○於警詢中之證述，屬被告以外之人於
    審判外之言詞陳述，為傳聞證據，而被告及辯護人已於本院
    準備程序中爭執其證據能力，復查無符合同法第159 條之1
    至之5 之情形，是證人壬○○於警詢時所為之陳述無證據能
    力。
(三)、又證人壬○○於偵查中向檢察官所為證述，係被告以外之人
    於審判外之言詞陳述，為傳聞證據，因其於96年7 月25日及
    96年8 月9 日偵查中向檢察官所為證述，未經具結，依刑事
    訴訟法第158 條之3 規定，即無證據能力；其於97年5 月7
    日偵查中之證述，業經具結，且無顯不可信之情況，自有證
    據能力。
(四)、除此之外，本案其餘卷證所涵括之供述證據及非供述證據，
    公訴人及被告均同意有證據能力，亦未於言詞辯論終結前聲
    明異議，本院審酌該等供述證據及非供述證據作成時之情況
    ，並無不適當之情事，應均具有證據能力，合先敘明。
四、訊據被告子○○堅決否認有何詐欺取財及詐欺得利之犯行，
    而辯稱：當初是伊介紹壬○○到己○○所經營丸仔王公司去
    上班，後來己○○將公司賣給壬○○，伊並未參與丸仔王公
    司經營，所以壬○○是否有向丙○○承租倉房，以及該公司
    向乙○○、丁○○、癸○○、甲○○、庚○○及戊○○等人
    訂貨情形，伊並不清楚，伊也沒有僱用壬○○丸仔王公司當
    作公司之人頭董事等語。公訴人認被告涉有上開罪嫌，無非
    係以證人即共同被告壬○○於偵查中之證述內容、丸仔王公
    司變更登記資料、台中商業銀行函文及被告子○○所有已開
    戶金融機構存款帳戶存款交易明細、本件相關之出貨單據及
    被告壬○○簽發之支票與退票理由單多紙為其主要論據。經
    查：
(一)、丸仔王公司是證人辛○○於94年7 月間所設立登記申設，並
    向台中商業銀行溪湖分行申辦支票帳戶，而公司實際上是由
    己○○所經營，事後己○○於95年7 月26日將公司董事辛○○變更為壬○○，並向經濟部申請公司董事負責人變更登記
    ，並於95年8 月30日向台中商業銀行溪湖分行申辦丸仔王公
    司支票存款戶之負責人為壬○○等情，此有證人辛○○於本
    院審理筆錄、台中商業銀行溪湖分行函及存單、存摺、印鑑
    掛失止付、更換印鑑暨更換戶名申請書與經濟部丸仔王有限
    公司登記案卷等在卷可按，此部分事實足堪認定。
(二)、證人即告訴人丙○○於97年6 月4 日偵查中證述（見96年偵
    緝第47 9號偵卷第154 頁至155 頁）：當時彰化縣埔鹽鄉○○路○ 段134 號房屋承租人是壬○○（照片指認），並無其
    他人與其接洽見面，其對子○○沒有印象等語；又證人即告
    訴人癸○○於偵訊及本院審理中均證述（見96年度偵緝第47
    9 號及本院審理筆錄）：其於95年9 月間在彰化縣秀水鄉○○街65號見過壬○○（以照片指認），當時陳文賢（本院審
    理時當時指認是在庭之己○○本人）在旁，壬○○稱陳文賢
    是他兄弟，公司是他們2 人合夥，公司信用沒有問題，並指
    著隔壁正在施工廠房也是他們的，其未曾見過被告子○○等
    情；又證人告訴人庚○○於本院審理中證述：其與丸仔王公
    司原本就有生意上往來，陳文賢於95年9 月間有打電話表示
    他弟弟要訂紙箱，其有問陳文賢誰要開支票，陳文賢說要開
    丸仔王公司，當時陳文賢並未說他已將公司頂讓給別人，而
    所訂作之樣箱也是從陳文賢拿過來的，其僅見過陳文賢本人
    ，並未看過子○○及其他人等語；又證人被害人戊○○於警
    詢及偵查中（見嘉義警察局刑事警察大隊警卷第8 至12頁、
    96年度偵緝字第479 號偵卷第88頁至89頁）指述：於95年10
    月初有一位自稱經營丸仔王公司之負責人壬○○（照片指認
    ）以電話向其表示他要購買檳榔菁，因訂購很多檳榔菁，其
    於是在96年1 月去找壬○○，壬○○說他生意做很大，倉庫
    那麼大、員工那麼多等情取信於其等語；又證人甲○○本院
    審理中（見本院審理卷）證述：於95年9 月間開始有一筆交
    易，接洽人是一位陳先生，是現金交易，第二次交易請款時
    才有看到壬○○（照片指認）及陳文賢（當庭指認陳文賢即
    為在庭之己○○），陳文賢向其表示壬○○是新的合夥人，
    交易過程其未見過被告子○○等情；又證人即告訴人乙○○
    及丁○○等人警詢中亦指述：渠等並未見過對方等語，此有
    告訴人乙○○及丁○○等人警詢筆錄在卷可參，依上開證人
    丙○○、癸○○、庚○○、戊○○、甲○○、乙○○及丁○○等人之證詞，得知渠等與壬○○或己○○交易或出租廠房
    時，被告子○○並未參與，故被告子○○辯稱：其未參與丸
    仔王公司與乙○○、丁○○、癸○○、甲○○、庚○○及戊○○等人易過程等情，並非無據。
(三)、證人即共同被告壬○○於97年5 月7 日偵查中證述：台中商
    業銀行溪湖分行及華南銀行彰化分行支票本來是用辛○○名
    字申請，後來子○○找銀行的人到工廠這邊來變更為伊的名
    字，伊只見辛○○一次面，那次他載伊到華南銀行彰化分行
    辦理支票存款約定人變更，而公司向外訂貨則由子○○負責
    收取等語。經查：
 1、證人辛○○於本院審理中證述：其原先是丸仔王公司之負責
    人，實際上經營者是其父親己○○，後來不想經營，由父親
    負責頂讓事宜，是由壬○○與父親在談，最後以150 萬元成
    交，在談論頂讓及公司財產點交過程，被告子○○有無在場
    ，其沒有印象，至於台中商業銀行溪湖分行支票部分是父親
    己○○要其去辦理，是其自己去台中商業銀行辦理等語，而
    證人己○○於本院審理中亦證述：其與壬○○談論頂讓時，
    子○○並不在場等語，故被告子○○辯稱：其未購買丸仔王
    公司等語應為真實。又證人辛○○證述：台中商業銀行溪湖
    分行丸仔王公司之支票帳戶是己○○要求其去銀行變更為壬○○等語，核與證人壬○○證述：支票存款戶是子○○找銀
    行人到工廠變更為壬○○等情迥異。再查，依證人癸○○、
    甲○○及戊○○等人上開證述內容得知，壬○○本人自95年
    9 月起至96年間1 月止，在彰化秀水鄉○○街65號工廠等地
    ，分別向癸○○、甲○○及戊○○等人洽談訂貨事宜等情，
    然證人壬○○卻證述：其不知道公司有向癸○○、甲○○及
    戊○○等人訂貨，因向外訂貨取貨均由子○○負責等語，足
    認其企圖將刑責推由子○○承擔，藉此規避刑責甚明，故其
    證詞內容可信性實屬可疑？
 2、又依證人癸○○、庚○○、甲○○及戊○○等人上開證述亦
    知，壬○○向癸○○接洽訂貨時，己○○均有參與，而行動
    電話門號0000000000號（申設人丸仔王公司於95年9 月14日
    申辦使用）是作為向庚○○詐欺所使用，證人於己○○於本
    院審理中已坦承該行動電話是其所使用，足徵己○○涉嫌重
    大。再者，若己○○確實將丸仔王公司轉讓與壬○○後，為
    何以丸仔王公司名義訂貨？若是輔導壬○○經營，理應在製
    作及出售肉丸等業務範圍，為何會訂購大批茶葉、檳榔菁及
    沙拉油，故己○○在本件詐欺案件扮演重要角色，壬○○對
    陳文賢參與過程知知甚詳，為何證人壬○○對陳文賢所涉案
    部分有所隱瞞，反而證述其是子○○之人頭，有誤導調查方
    向之嫌，故證人壬○○上開證詞內容真實性頗令人質疑。
 3、再觀諸臺灣中小企業銀行股份有限公司、臺灣銀行館前分行
    、台北富邦商業銀行股份有限公司、彰化銀行溪湖分行、台
    中商業銀行及臺灣土地銀行函（見97年度偵字第5842號卷第
    9 至18頁）等所示，被告子○○上開銀行存款為100 元、23
    2 元及1006元不等，存款金額不多，且大多帳戶於94年以前
    已成為靜止戶，並無交易往來等情，足見其經濟狀況不佳，
    能否支付壬○○每日1000元之人頭費用不無疑義，故證人壬○○受僱之說，似與上開事證有違。
 4、至於公訴人於本院審理提出法務部票據信用資訊連結作業1
    紙，認為被告子○○於84年12月8 日已成為拒絕往來戶，惟
    此部分證據僅能證明被告信用狀況不佳，並無法遽為認定共
    同被告壬○○證述：因子○○信用不佳，由其充作丸仔公司
    人頭等語為真實，附此敘明。
五、本件公訴人起訴被告子○○涉及詐欺事實部分，無非是以證
    人壬○○於偵訊證詞為其主要論據，惟本院綜合卷內證據，
    證人壬○○於偵訊之證詞，因有上述之瑕疵，實無法認定被
    告子○○參與本件詐欺之犯行，從而，公訴人前揭所述犯罪
    事實及所憑證據容有疑慮而無法使本院達到確信其為有罪之
    程度，當不得就此部分遽為不利於被告之認定。此外，復查
    無其他積極證據證明被告子○○確有公訴人所指詐欺之犯行
    ，揆諸前揭判決意旨及說明，即應為被告無罪之諭知。
六、至於證人己○○涉及本件詐欺犯行部分宜由檢察官另行偵辦
    。
據上論斷，應依刑事訴訟法第301 條第1 項，判決如主文。
本案經檢察官蕭有宏到庭執行職務。
中    華    民    國    99    年    6     月    23    日
                  刑事第六庭      審判長法官  王義閔
                                  法      官  鄭舜元
                                  法      官  鮑慧忠
以上正本證明與原本無異。
如不服本判決應於收受判決後10日內向本院提出上訴書狀，並應
敘述具體理由；其未敘述上訴理由者，應於上訴期間屆滿後20日
內向本院補提理由書狀( 均須按他造當事人之人數附繕本) 「切
勿逕送上級法院」。
告訴人或被害人對於判決如有不服具備理由請求檢察官上訴者，
其上訴期間之計算係以檢察官收受判決正本之日期為準。
中    華    民    國    99    年    6     月    23    日
                                  書  記  官  林子惠

司法院資訊處製作；財團法人民間司法改革基金會備份。
